【裁判字號】    97,勞訴,91
【裁判日期】    980623
【裁判案由】    給付退休金
【裁判全文】
臺灣板橋地方法院民事判決              97年度勞訴字第91號
原      告  丙○○
訴訟代理人  李永裕律師
複  代理人  張瑞娟律師
            江俊傑律師
            乙○○
            庚○○
被      告  統聯汽車客運股份有限公司
法定代理人  甲○○
訴訟代理人  丁○○
            戊○○
            己○○
上列當事人間請求給付退休金事件，本院於民國98年6 月9 日言
詞辯論終結，判決如下：
    主  文
被告應給付原告新臺幣肆拾萬壹仟伍佰陸拾元及自民國九十七年
九月十八日起至清償日止，按年息百分之五計算之利息。
原告其餘之訴駁回。
訴訟費用由被告負擔十分之七，餘由原告負擔。
本判決第一項得假執行。但被告如以新臺幣肆拾萬壹仟伍佰陸拾
元為原告預供擔保，得免為假執行。
原告其餘假執行之聲請駁回。
    事實及理由
一、原告主張：
（一）其於民國41年4 月24日出生，自78年12月20日起受僱於被
      告擔任駕駛員，嗣至96年4 月24日，服務年資已滿17年又
      4 個月，核算退休金基數為32.5個，且已年滿55歲，乃於
      96年4 月24日依勞動基準法（下稱勞基法）之規定辦理退
      休，而被告以月平均工資新臺幣（下同）33,035元作為計
      算退休金之基礎，給付原告退休金1,073,638 元。惟原告
      於退休前並無拒絕排班，被告亦無營業減縮致駕駛員排班
      減少之情，但原告自95年10月至96年3 月之平均出勤趟次
      ，卻較95年8 月、9 月之平均出勤趟次減少255 次；又原
      告退休前6 個月，平均每月休假日逾10日，顯高於95年8
      月僅休假4 日，且由原告休假申請單觀之，除95年3 月30
      日、同年5 月7 日之休假為原告申請外，其餘36日之休假
      性質皆為「特休」，且簽名亦非原告所簽，原告並不同意
      該36日休假，而申請單事由欄亦僅記載「屆退」，應認是
      被告之主管為減少原告排班量而逕自代為申請，顯見被告
      有於原告退休前以上開方式減少排班量，致原告退休前6
      個月之薪資較退休前7 至12個月之平均薪資減少6,319 元
      ，更足證被告確是以不正當之方法，促使原告計算退休金
      之事由發生前6 個月之薪資不達應有之薪資水平，依民法
      第101 條第1 項之規定，視為條件已成就，應以原告平日
      得領之薪資（包括本俸、延長工時加給、技勤本俸、伙食
      費、ISO 安全獎金、清潔獎金、清潔代金、例休假加給、
      窗簾補貼、膠水補貼、油切獎金等）計算退休金之平均工
      資，即以原告退休前7 月至12月之月平均工資50,133元為
      計算基礎，故被告應給付原告退休金1,629,323 元（即：
      50,133元×32.5個基數=1,629,323元；元以下四捨五入，
      以下同），然被告卻僅給付原告1,073,638 元，短少555,
      685 元（即：1,629,323 元－1,073,638 元=555,685元）
      。爰依兩造之勞動契約及勞基法第55條之規定，請求被告
      給付短少之退休金555,685 元。
（二）由原告薪資單觀之，不論自原告退休之當月起回溯3 年即
      至93年5 月，抑或自退休前2 月起回溯3 年即至93年3 月
      ，所得之月平均薪資均顯高於投保薪資分級表最高層級之
      月薪資總額，又原告自95年7 月1 日起適用修正後投保薪
      資分級表之規定，故該日前之保險年資應依修正前之規定
      即以月投保薪資42,000元計算，而自95年7 月1 日起則依
      修正後之規定即以月投保薪資43,900元計算，則原告平均
      月投保薪資應為42,528元（即：42,000元×26年+ 43,900
      元×10年= 1,531,000 元，1,531,000 元÷36年=42,528
      元）；又原告老年給付之保險年資共計24年又69日，前15
      年每年發給1 個月老年給付，後9 年每年發給2 個月老年
      給付，共計33個月，是以原告得領取老年給付1,403,424
      元（即：42,528元×33個= 1,403,424 元），惟被告於申
      報原告之月投保薪資時以多報少，致原告僅領取老年給付
      1,391,214 元，短少12,210元（即：1,403,424 元－1,39
      1,214 元=12,210 元）。爰依勞工保險條例（下稱勞保條
      例）第72條第2 項之規定，請求被告賠償老年給付損失12
      ,210 元 。
（三）綜上，原告爰依兩造之勞動契約及勞基法第55條之規定，
      請求被告給付退休金差額555,685 元，並依勞保條例第72
      條第2 項之規定，請求被告賠償老年給付損失12,210元，
      共計567,895 元。並聲明：被告應給付原告567,895 元，
      及自起訴狀繕本送達翌日起至清償日止，按年息百分之5
      計算之利息；願供擔保，請准宣告假執行。
二、被告則抗辯：
（一）觀以原告之薪資單，可見本俸及延長工時加給為工資項目
      ，應列入退休金平均工資之計算，然伙食費、技勤本俸、
      例休假加給、ISO 安全獎金、清潔獎金、清潔代金、窗簾
      補貼、膠水補貼、油切獎金等並非經常性給予，是被告為
      鼓勵駕駛員達成一定目的之獎勵性、恩惠性給予，不應列
      入平均工資之計算。但被告考量原告任職期間長達17年之
      久，勞苦功高，被告乃於結算原告之平均工資時，除以本
      俸及延長工時加給計算外，再加計伙食費及技勤本俸，核
      計原告退休前半年之月平均工資為33,035元。而原告之退
      休金基數為32.5個基數，故原告之退休金為1,073,638 元
      （即：33,035元×32.5個=1,073,638元），被告並無給付
      短少。
（二）被告是以本俸及延長工時加給之總和為計算平均工資之標
      準，即每月皆維持在33,000元，其後被告亦因原告薪資增
      加而陸續調高，故原告領取老年給付1,391,214 元，亦無
      短少。並聲明：原告之訴及假執行之聲請均駁回；若受不
      利判決，願供擔保請准宣告免為假執行。
三、原告主張其於41年4 月24日出生，自78年12月20日起受僱於
    被告擔任駕駛員，嗣至96年4 月24日，服務已滿17年又4 月
    ，核算退休金基數為32.5個，且年滿55歲，乃於96年4 月24
    日退休，被告乃給付原告退休金1,073,638 元，復原告已自
    勞工保險局領取老年給付1,391,214 元之事實，為被告所不
    爭，並有勞工退休金給付通知書、勞工保險局核定通知書（
    見本院97年度重勞調字第50號卷第11、14頁）為證，自堪信
    為真實。
四、原告主張被告以減班、休假等不正當方法，致原告退休前6
    個月之月平均工資減少，而有害退休金計算，且將原告之投
    保薪資以多報少，致原告受有老年給付短少之損失等語，為
    被告所否認，並以前開情詞置辯。故本院應審究者為：
（一）原告之退休金應如何計算？原告請求被告給付退休金差額
      ，有無理由？
（二）原告得請領之老年給付應如何計算？原告可否向被告請求
      賠償請領老年給付短少之損失？
五、關於原告可否請求給付退休金差額部分：
（一）經查，原告主張被告以不正當方法減少其退休前之工資之
      情，依原告退休前6 個月之薪資單所示（見本院卷第15至
      20頁），其薪資應發總計分別記載為：96年3 月為40,342
      元、96年2 月為38,389元、96年1 月為41,714元、95年12
      月為39,509元、95年11月為42,010元、95年10月為42,157
      元，平均為40,687元（即：〈40,342元＋38,389元＋41,7
      14元＋39,509元＋42,010元＋42,157元〉÷6 ＝40,687元
      ），而再之前6 個月之薪資應發總計分別為：95年9 月為
      38,845元、95年8 月為52,647元、95年7 月53,136元、95
      年6 月為48,139元、95年5 月為46,714元、95年4 月為53
      ,777 元 ，亦有該等月份之薪資單在卷可稽（見本院卷第
      39至42頁），平均為48,867元（即：〈38,845元＋52,647
      元＋53,136元＋48,139元＋46,714元＋53,777元〉÷6 ＝
      48,876元），與上開退休前6 個月之平均工資40,687元相
      較，顯逾8,180 元；又由原告之勤怠總表觀之（見本院卷
      第43至50頁），原告於95年8 月僅排休4 日，並無年休，
      然95年9 月卻有排休6 日及年休5 日、95年10月有排休6
      日及年休4 日、95年11月有排休6 日及年休5 日、95年12
      月有排休6 日及年休6 日、96年1 月有排休6 日及年休5
      日、96年2 月有排休4 日及年休5 日、96年3 月有排休6
      日及年休6 日，且原告於95年8 月尚有出勤576 趟次，然
      95年9 月至96年3 月，卻大幅減少為414 、460 、418 、
      351 、79、115 、19趟次，雖被告提出駕駛員（特休）假
      申請單（見本院卷第53至61頁），以證明上開年休是經原
      告申請，被告始會同意，並減少出勤趟次等節，惟該等駕
      駛員（特休）假申請單上事由欄，均僅記載「屆退（96年
      4 月24日退）」或「屆齡退休（96年4 月24日退）」等語
      ，且該等駕駛員（特休）假申請單上申請人欄所記載「丙
      ○○」等字之筆力、筆順及筆序，與卷附之95年3 月21日
      駕駛員（年休）假申請單及95年4 月25日（誤載為85年4
      月25日）駕駛員（事）假申請單（見本院卷第51、52頁）
      上申請人欄所載「丙○○」等字對照，亦有齟齬，被告並
      未舉證證明其形式真正性，原告主張該等駕駛員（特休）
      假申請單上申請人欄所載「丙○○」等語非其所簽，應屬
      非虛，可見被告藉由於原告退休前密集排定年休及大幅減
      少出勤趟次等方式，減少原告退休前6 個月之工資，致原
      告退休前6 個月之平均工資較退休前7 至12個月之平均工
      資減少8,189 元，足證被告是以不正當方法，促使原告退
      休前6 個月之工資不達應有之薪資水平，應類推適用民法
      第101 條第1 項之規定，以原告退休前7 至12個月之工資
      作為計算原告退休金之月平均工資之基礎，始稱允適。
（二）按工資：謂勞工因工作而獲得之報酬；包括工資、薪金及
      按計時、計日、計月、計件以現金或實物等方式給付之獎
      金、津貼及其他任何名義之經常性給與均屬之；又本法第
      2 條第3 款所稱之其他任何名義之經常性給與係指左列各
      款以外之給與：二獎金：指年終獎金、競賽獎金、研究發
      明獎金、特殊功績獎金、久任獎金、節約燃料物料獎金及
      其他非經常性獎金，勞基法第2 條第3 款、勞基法施行細
      則第10條第2 款分別定有明文。經查，就本俸、延長工時
      加給、伙食費及技勤本俸等應屬工資之事實，兩造並不爭
      執（見本院卷第91頁）；原告雖復主張延長不減半、例休
      假加給、ISO 安全獎金、清潔獎金、清潔代金、窗簾補貼
      、膠水補貼及油切獎金等項目亦屬工資等語，惟為被告所
      否認。茲就上開項目是否屬工資一節，分敘如下：
      1.延長不減半部分：
        經查，94年7 月薪資單上（見本院卷第35頁），有關延
        長不減半之意義，業據被告陳稱：「因原告所屬大園調
        度站，時常須支援機場路線，因此於輸入點數計算延長
        工時時，電腦所顯示者可能因點數不足而有減半之情形
        ，因此以『延長不減半』之薪資項目將差額補進，亦即
        本月之延長工時加給數額應為21042 元（13325 ＋7717
        ＝21042） 。」等語甚明（見本院卷第105 頁），可見
        此部分之薪資應屬延長工時加給性質，而為原告工作之
        報酬，且於制度上具經常性，足證為工資之一部。
      2.例休假加給部分：
        依被告所提之統聯客運駕員薪資核算方法所示（見本院
        卷第62頁），其上對於例休假加給之說明記載：「例如
        ：當月30天－應休6 天＝24天，如出車26天－24天＝則
        有2 天應休未休。」可見此部分雖為原告於例休假日出
        車之工作報酬，然僅於例休假有出車始得獲取，且參以
        原告95年4 月至9 月之薪資單所示，其上例休假加給部
        分各記載：3,410 元、1,080 元、1,116 元、2,194 元
        、2,170 元、0 元；益徵除數額不定外，尚且有1 個月
        並無例休假加給，顯不具經常性，故例休假加給應非工
        資。
      3.ISO 安全獎金部分：
        由原告95年4 月至9 月之薪資單觀之，原告均有獲取IS
        O 安全獎金3,000 元或1,500 元，已屬經常性給與；且
        依統聯客運駕員薪資核算方法所載，表示：「ISO 安全
        獎金：3000元（當月出車天數、延長工時基數、計勤本
        俸（即技勤本俸）、趟次需達各站標準、模範班車檢查
        通過、未有兩支申誡以上之行政處份者）‧‧‧」等語
        ，益徵除非有2 支申誡以上，否則僅需出車天數、延長
        工時基數、技勤本俸、趟次、班車等工作表現達一定標
        準，即可獲取ISO 安全獎金，顯屬原告因工作而獲得之
        報酬，要屬工資。
      4.清潔獎金、清潔代金等部分：
        依統聯客運駕員薪資核算方法所示，其上記載：「清潔
        獎金：當月為模範班車、並清潔檢查通過、無任何客訴
        ，發予清潔獎金。模範班車覆檢者，獎金對半計算。（
        清潔獎金以出車天數計算，每一部車1 天為66.5元。）
        另外全月里程未達1 萬公里、出車天數未達標準、當月
        到離職者不予發放。」、「清潔代金：乙部車發予2000
        元，須通過公司檢查，則須先支付下個月代金。當月到
        離職或隔月離職者不予發放。」、「註：模範班車檢驗
        分為一、二階段，一檢為清潔代金，二檢為清潔獎金。
        」等語，可證清潔獎金是以原告出車天數即工作日數為
        計算基礎，且清潔獎金、清潔代金，顧名思義，是指原
        告清潔班車所獲取之獎金及代金，顯為勞動之對價；又
        由原告95年4 月至9 月之薪資單所示，原告每月均有獲
        取清潔獎金（即清潔本俸）1,796 元、1,729 元、1,66
        3 元或1,264 元、清潔代金2,000 元，亦具經常性，故
        堪認清潔獎金、清潔代金亦屬工資。
      5.窗簾補貼、膠水補貼等部分：
        被告抗辯窗簾補貼是類似清潔的部分，收班的時候駕駛
        都應該歸位，而膠水補貼是車上公司會做廣告，會請駕
        駛去貼等語，並提出統聯客運駕員薪資核算方法為證，
        其上記載：「窗簾津貼（即窗簾補貼）：每車補貼200
        元，無清潔獎金、清潔代金者不予發放。」、「膠水補
        貼：每人補貼20元，隔月離職、被停派而沒有註銷日期
        、整個月都在請長駕、留職停薪者不發放。」等語，可
        見窗簾補貼是以班車為計算基礎，而膠水補貼則是以駕
        駛員為計算基礎，且顧名思義，窗簾補貼是用以補貼窗
        簾的費用、膠水補貼則是補貼因貼廣告所耗費膠水之費
        用，與原告之勞動提供無直接關係，故縱由原告95年4
        月至9 月之薪資單觀之，每月均有窗簾補貼200 元、膠
        水補貼20元，而具經常性，亦因不具勞動之對價性，而
        非屬工資，被告之抗辯，應屬可取。
      6.油切獎金部分：
        被告抗辯因油價上漲，為鼓勵駕駛員節省油耗，才會發
        給油切獎金等語，並提出統聯客運駕員薪資核算方法為
        證，其上記載：「油切獎金：發放條件：總當量24點以
        上、國道里程10000 公里，市公車里程3000公里，機場
        接駁7500公里以上、平均公里耗油＞3.1 ＜4.6 、節油
        達成率96% 以上、平均載客率達90% 以上、當月到離職
        者不予發放。」等語，可證原告除需里程、載客率達一
        定標準外，最主要之點為節油達成率須達百分之96以上
        ，核屬勞基法施行細則第10條第2 款所規定之「節約燃
        料物料獎金」，縱參以原告95年4 月至9 月之薪資單所
        載，除95年9 月無油切獎金外，其餘月份均分別獲取3,
        408 元、1,340 元、2,928 元、2,150 元或2,050 元等
        不等數額油切獎金，亦因非為經常性給與，而難屬工資
        之一部，被告之所辯，自為足採。
（三）綜上，本俸、延長工時加給、伙食費、技勤本俸、延長不
      減半、ISO 安全獎金、清潔獎金及清潔代金等均應計入工
      資之計算，而例休假加給、窗簾補貼、膠水補貼、油切獎
      金則否。從而，依原告95年4 月至9 月之薪資單所示，原
      告退休前7 至12個月即95年4 月至9 月之工資應分別為：
      46,739元、44,074元、43,875元、48,572元、48,207元、
      38,625元，月平均工資為45,015元（即：〈46,739元＋44
      ,074 元 ＋43,875元＋48,572元＋48,207元＋38,625元〉
      ÷6 ＝45,015元），而原告有32.5個退休金基數，故原告
      得向被告請求退休金1,462,988 元（即：45,015元×32.5
      個＝1,462,988 元），然被告僅給付原告退休金1,073,63
      8 元，此退休金差額389,350 元（即：1,462,988 元－1,
      073,638 元＝389,350 元）自應由被告補足，故原告依兩
      造之勞動契約及勞基法第55條之規定，請求被告給付退休
      金差額389,350 元，為有理由；逾此部分之請求，即屬無
      據。
六、關於原告可否請求賠償請領老年給付短少之損失部分：
（一）按被保險人請領老年給付者，其保險年資合計每滿1 年按
      其平均月投保薪資，發給1 個月老年給付；其保險年資合
      計超過15年者，其超過部分，每滿1 年發給2 個月老年給
      付。但最高以45個月為限，滿半年者以1 年計；又所稱平
      均月投保薪資，老年給付按退休前最近3 年之月投保薪資
      合計額除以36計算，98年1 月1 日修正施行前之勞保條例
      第59條及98年1 月1 日修正施行前之勞保條例施行細則第
      52條第1 項但書分別定有明文；次按所稱月投保薪資，係
      指由投保單位按被保險人之月薪資總額，依投保薪資分級
      表之規定，向保險人申報之薪資；又勞保條例第14條第1
      項所稱月薪資總額，以勞基法第2 條第3 款規定之工資為
      準，勞保條例第14條第1 項及98年1 月1 日修正施行前之
      勞保條例施行細則第32條第1 項分別規定明確。
（二）經查，被告以97年3 月27日為原告退職日，向勞工保險局
      申請老年給付，經該局核計原告老年給付之保險年資為24
      年又69日，且按被告依投保薪資分級表，為原告向勞工保
      險局申報之薪資，計算原告退職前3 年之平均月投保薪資
      為42,158元，應發給33個月老年給付，共計1,391,214 元
      （即：42,158元×33個月＝1,391,214 元），及該金額業
      經原告領取之事實，為兩造所不爭，並有勞工保險局核定
      通知書、勞工保險局98年4 月3 日保給老字第0981007492
      0 號函暨所附勞工保險老年給付申請書暨給付收據及勞工
      保險被保險人異動資料等在卷可參（見本院卷第115 至11
      7 頁）。再查，依原告薪資單所示，核算被告據以97年3
      月27日為退職日之前3 年原告實領工資，復依照投保薪資
      分級表換算原告可得領取之老年給付，可知原告退職當月
      起前3 年之平均月投保薪資應為42,792元，應發給老年給
      付33個月，故原告得領取老年給付1,412,136 元（即：42
      ,792 元 ×33個月＝1,412,136 元），亦有勞工保險局98
      年5 月18日保給老字第09860367810 號函暨所附投保薪資
      計算表及勞工保險被保險人異動資料等附卷可憑（見本院
      卷第126 至129 頁），復為兩造所不爭（見本院卷第138
      頁），此數額與上開被告據原告薪資申報投保薪資所得之
      老年給付1,391,214 元相較，顯逾20,922元（即：1,412,
      136 元－1,391,214 元＝20,922元），可證被告將原告投
      保薪資金額以多報少，致原告受有老年給付損失無疑，則
      原告主張依勞保條例第72條第2 項之規定，請求被告賠償
      其請領老年給付損失12,210元，並未逾上開差額，自屬有
      據。
七、綜上所述，原告依兩造之勞動契約及勞基法第55條之規定，
    請求被告給付退休金差額389,350 元，暨依勞保條例第72條
    第2 項之規定，請求被告給付老年給付損失12,210元，共計
    401,560 元（即：389,350 元＋12,210元＝401,560 元），
    及自起訴狀繕本送達翌日即97年9 月18日起至清償日止，按
    年息百分之5 計算之利息，為有理由，應予准許；逾此部分
    之請求，為無理由，應予駁回。
八、兩造均陳明願供擔保，請求宣告假執行及免為假執行，經核
    原告勝訴部分所命給付之金額未逾500,000 元，依民事訴訟
    法第389 條第1 項第5 款之規定，應由法院依職權宣告假執
    行，故自毋庸命原告供擔保而逕由本院依職權宣告之；被告
    上開陳明，核與法律之規定相符，爰酌定相當之擔保金額准
    許之。至原告敗訴部分，其假執行之聲請已失所附麗，應併
    予駁回。
九、因本件事證已臻明確，兩造其餘主張、陳述及所提證據，經
    本院審酌後，認均與本案判斷結果無影響，毋庸再予一一審
    酌，附此敘明。
十、據上論結，本件原告之訴為一部有理由、一部無理由，依民
    事訴訟法第79條、第389 條第1 項第5 款、第392 條第2 項
    ，判決如主文。
中    華    民    國    98    年    6     月    23    日
                  民事第一庭  法  官  高文淵
上列正本係照原本作成
如對本判決上訴，須於判決送達後20日內向本院提出上訴狀
中    華    民    國    98    年    6     月    23    日
                              書記官  許慧貞


司法院資訊處製作；財團法人民間司法改革基金會備份。
